臺灣桃園地方法院民事判決　　　　　　　99年度訴字第2069號
原　　　告　詹英彥
被　　　告　財政部國有財產局臺灣北區辦事處桃園分處
法定代理人　吳泰焜
訴訟代理人　曾世強
上列當事人間請求給付補償金事件，於民國100 年6 月10日言詞
辯論終結，本院判決如下：
    主  文
原告之訴駁回。
訴訟費用由原告負擔。
    事實及理由
壹、程序方面：
一、按訴狀送達後，原告不得將原訴變更或追加他訴；但請求之
    基礎事實同一者，不在此限，民事訴訟法第255 條第1 項第
    2 款定有明文。本件原告起訴時聲明為：「被告應給付原告
    桃園縣大溪鎮○○段138 之1 、138 之14地號國有耕地（下
    稱138 之1 、138 之14地號土地），仁善段713 地號內國有
    持分耕地（下稱713 地號土地），依97年度當期之公告土地
    現值三分之一地價減除土地增值稅餘額補償金。」，嗣於訴
    訟進行中變更聲明：「被告應給付原告新臺幣（下同）1,00
    0, 000元。」（見本院卷第87頁），核原告所為訴之變更，
    其請求之基礎事實均屬同一，自應准許。
二、被告之法定代理人於起訴後業已由李良珠變更為吳泰焜，並
    經吳泰焜於民國100 年4 月20日聲明承受訴訟，於法並無不
    合，應予准許。
貳、實體方面：
一、原告起訴主張：
  (一)原告前於民國58年間向桃園縣政府承租系爭138 之1 地號、
    大溪鎮○○段138 之3 地號（未重劃前之地號），與私有佃
    農妥協分管，各自耕作種植綠竹筍，至75年5 月28日大溪鎮
    埔頂地區都市計劃變更其土地使用區分為住宅區時，仍持續
    種植農作物約30年。惟斯時執行重劃之機關（即桃園縣政府
    ），未依耕地三七五減租條例第17條第1 項第5 款規定，按
    該條例同條第2 項第3 款終止租約時，出租人應給予承租人
    當期之公告土地現值減除土地增值稅後餘額三分之一補償金
    ，致原告損失領取該項補償之權益。嗣於82至86年間即實施
    第16期大溪埔頂市地重劃區工程，原告其上種植物及改良土
    地均遭全部剷除，以備建築房屋及道路使用，而桃園縣政府
    對原告僅有地上農作物之補償，並未依市地重劃實施辦法第
    46條規定，註銷租約補償三分之一公告現值地價，致原告權
    益二度受損。
  (二)重劃完成後原告重新分配國有耕地為138 之1 、138 之14、
    713 地號土地及大溪鎮○○段708 地號（重劃後已由國稅局
    撥用）土地，被告因未依市地重劃實施辦法第51條規定到場
    接管，致原告無據知悉新配得承租土地之坐落位置，亦無通
    知原告或公告申請補償地價。89年間被告接管後，兩造辦理
    簽約時亦未補辦上開補償程序，至94年12月6 日，兩造續訂
    國有耕地租賃契約書（下稱系爭租約），期間自95年1 月1
    日起至10 4年12月31日止。惟97年3 月及98年11月間138 之
    1 、138 之14及713 地號土地因發生非法占用承租耕地事件
    ，原告遂以書面請求被告依法追訴究辦均未果，被告卻藉未
    依約自任耕作為由終止租約，於97年5 月30日以台財產北桃
    二字第0970201524號函通知原告租約自97年4 月起全部無效
    。原告為確認租約存在，於99年1 月27日經桃園縣政府耕地
    租佃委員會調處不成立，且期間會同被告到場會勘之結果，
    均確認該土地已不適合耕作，依法被告終止租約應給予補償
    方可收回租地，調解程序筆錄亦有載明，而調處不成立後移
    請法院審理（本院99年度訴字第246 號、臺灣高等法院99年
    度上字第1001號），竟遭判決駁回原告之請求，故本件原告
    之請求即屬有據。
  (三)被告抗辯本件未經送調解而逕向法院起訴云云，惟原告前有
    桃園縣政府99年1 月29日府地用字第0990014288號函移請本
    院審理上開訴訟在案，原告為避免同一案件重複申請調解，
    故逕向法院起訴之等語。並聲明：被告應給付原告1,000,00
    0 元。
二、被告則辯稱：
  (一)兩造確實於94年12月6 日訂定租約，而138 之1 、138 之14
    及713 地號土地均已編為大溪鎮埔頂地區都市計劃住宅區。
    惟被告於97年4 月11日派員勘查發現，138 之14及713 地號
    土地為建築基地施工範圍，且堆放建築廢棄物，非耕作使用
    ，並無種植農作物，故認原告違反租約特約事項約定，乃於
    97年5 月30日以台財產北桃二字第0970201524號函通知原告
    租約自97年4 月起全部無效，兩造間租賃關係消滅，並請原
    告於97年6 月30日前回復耕地原狀。兩造間就租約爭議，於
    98年8 月17日在桃園縣大溪鎮公所調解不成立而移請本院審
    理，嗣該訴訟均認被告主張原告有耕地三七五減租條例第17
    條第1 項第4 款非因不可抗力繼續1 年不為耕作之情形，而
    駁回原告之訴確定在案，今原告起訴請求被告應依該條例同
    條項第5 款規定給付補償金，卻未依同條例第26條規定先行
    調解而逕行起訴，應先予駁回為是。退步言之，原告起訴之
    主張，亦顯與被告前於系爭訴訟之主張有違，被告自無補償
    之義務甚明。
  (二)原告主張被告終止租約前，138 之1 、138 之14及713 地號
    土地均已變更為住宅區，依法被告應通知其終止租約且進行
    補償；又被告漏未補償且重劃完成後並未將土地點交，致原
    告無法聲請補償及耕作云云。惟土地重劃為住宅區非一律得
    終止租約，應視實際需要決定繼續存在與否，本件終止租約
    之原因係原告有未自任耕作之情事，是原告無權請求補償。
    另土地重劃後其完整性復有改變，原告否認知悉土地所在位
    置，卻未向被告反應及主張減少租賃之範圍，進而在89年訂
    約、94年續約，況原告主張不知土地之所在位置，亦與其未
    在土地上耕作之事實無違等語。並聲明：原告之訴駁回。
三、兩造不爭執之事項：
  (一)138 之1 、138 之14及713 地號土地於75年5 月28日變更為
    大溪鎮埔頂地區都市計劃住宅區。
  (二)兩造於94年12月6 日訂定國有耕地租賃契約書，期間自95年
    1 月1 日起至104 年12月31日止。
  (三)被告於97年5 月30日以台財產北桃二字第0970201524號函通
    知原告租約自97年4 月起全部無效。
  (四)上開租約業經桃園縣政府於99年1 月27日召開耕地租佃委員
    會調處不成立後移請法院審理，嗣該訴訟經法院判決駁回原
    告之訴確定。
四、本院之判斷：
  (一)觀之原告所提出之桃園縣政府耕地租佃委員會調處程序筆錄
    之記載（見本院卷第10、11頁），原告於該調處程序時已就
    被告應給付補償金部分有所陳述，但未為被告所接受，致調
    處不成立，堪認本件耕地租佃爭議業經調處程序無訛，至本
    件雖非由調處機關移送本院審理，然參酌耕地三七五減租條
    例第26條之意旨，本件既已完成調處之程序，本院即應行審
    理，被告主張本件未經調處云云，尚非可採。
  (二)被告主張本件耕地租約因原告有非因不可抗力繼續一年不為
    耕作之情事而終止乙節，迭經本院99年度訴字第246 號及臺
    灣高等法院99年度上字第1001號民事事件審認無誤，並判決
    駁回原告於該案中確認租約存在之請求確定，此經本院調取
    上開事件卷宗核閱無訛，堪認被告係依耕地三七五減租條例
    第17條第1 項第4 款之原因合法終止本件租約甚明。
  (三)原告雖主張本件耕地曾經依法變更為非耕地使用，故被告應
    依耕地三七五減租條例第17條第2 項第3 款之規定給付補償
    云云，但查，本件耕地租約終止之原因為原告非因不可抗力
    繼續一年不為耕作乙情，已如前述，足見本件耕地租約顯非
    依耕地三七五減租條例第17條第1 項第5 款之原因而終止，
    因之，本件耕地曾依法變更為非耕地使用之事實，固為兩造
    所不爭執，然土地變更為非耕地使用後，是否繼續出租予他
    人耕作，抑或終止租約另做他用，本為土地所有權人所得決
    定，非謂一變更為非耕地使用即應終止租約並給付補償，且
    該變更為非耕地使用之事實又非被告終止本件耕地租約之原
    因，故原告主張被告應依耕地三七五減租條例第17條第2 項
    第3 款之規定給付補償金1,000,000 元，難認有據。
五、綜上所述，原告起訴請求被告給付1,000,000 元之補償金，
    非有理由，應予駁回。
六、本件事證已臻明確，兩造間其餘攻擊防禦方法及舉證，經本
    院審酌後，對本件判決結果不生影響，爰不一一論述，併此
    敘明。
七、據上論結，依民事訴訟法第78條，判決如主文。
中    華    民    國   100    年    6     月    17    日
                  民事第一庭    法  官  魏于傑
上為正本係照原本作成。
如對本判決上訴，須於判決送達後二十日內向本院提出上訴狀。
如委任律師提起上訴者，應一併繳納上訴審裁判費。
中    華    民    國   100    年    6     月    20    日
                                書記官  黃瓊儀